【裁判字號】    99,審訴,3947
【裁判日期】    991223
【裁判案由】    違反臺灣地區與大陸地區人民關係條例等
【裁判全文】
臺灣高雄地方法院刑事判決            99年度審訴字第3947號
公  訴  人  臺灣高雄地方法院檢察署檢察官
被      告  蔡光華
            李陽政
上列被告因違反臺灣地區與大陸地區人民關係條例等案件，經檢
察官提起公訴（99年度偵字第24608 號），本院合議庭裁定由受
命法官獨任行簡式審判程序，判決如下：
    主  文
蔡光華共同連續犯修正前臺灣地區與大陸地區人民關係條例第七
十九條第一項之使大陸地區人民非法進入臺灣地區罪，處有期徒
刑捌月。減為有期徒刑肆月，如易科罰金，以銀元參佰元即新臺
幣玖佰元折算壹日。
李陽政共同犯臺灣地區與大陸地區人民關係條例第七十九條第一
項之使大陸地區人民非法進入臺灣地區罪，累犯，處有期徒刑壹
年貳月。減為有期徒刑柒月。
    事  實
一、蔡光華與曾順良（本院另案審理中）均明知大陸地區人民入
    出我國之國境，應申請許可，未經許可者，不得出入臺灣地
    區，亦均明知與大陸地區女子並無結婚之真意，竟共同基於
    使大陸地區人民非法進入臺灣地區之概括犯意，由曾順良安
    排蔡光華前往大陸地區充當人頭與大陸地區女子馬雪萍（業
    於民國93年11月16日出境，經臺灣高雄地方法院檢察署檢察
    官以99年度偵字第24608 號不起訴處分確定在案）辦理假結
    婚，謀以假結婚方式使大陸地區女子馬雪萍以依親名義非法
    進入臺灣地區。由曾順良安排蔡光華於90年2 月7 日搭飛機
    （班號CI625 號）出境前往大陸地區，再由蔡光華與大陸地
    區女子馬雪萍於90年2 月19日在福建省寧德市公證處辦理假
    結婚登記手續，藉以取得該省公證處發給之結婚公證書。蔡
    光華返臺後，再與曾順良、馬雪萍共同基於行使使公務員登
    載不實文書之犯意聯絡，由蔡光華持前開結婚公證書等文件
    至財團法人海峽交流基金會（下稱海基會）辦理大陸地區公
    證書之文書驗證，使驗證人員將上開虛偽事項登載於海基會
    90年7 月2 日(90)南核字第038223號證明書上，並於90年7
    月2 日向高雄縣梓官鄉戶政事務所申請辦理結婚之戶籍登記
    ，使不知情之戶政人員將此不實之事項登載於職務上所掌之
    公文書即戶籍登記簿上，足生損害於戶政機關對於結婚登記
    及戶籍管理之正確性。蔡光華於90年7 月3 日又持上揭戶籍
    資料及結婚證明文件，並填具「大陸地區人民進入臺灣地區
    保證書」辦理對保，及填寫「大陸地區人民進人臺灣地區旅
    行證申請書」，以配偶來臺探親名義為由，據以行使向內政
    部警政署入出境管理局（現改制為入出國及移民署，以下仍
    稱境管局）申請大陸籍配偶馬雪萍入境來臺手續，使不知情
    之境管局公務員經實質審查後，許可馬雪萍以探親名義入境
    來臺，而核發中華民國臺灣地區旅行證，使馬雪萍得以於90
    年9 月6 日、91年4 月29日非法入境臺灣地區，嗣蔡光華於
    偵查犯罪機關發覺前，即主動向有偵查權限之高雄縣政府警
    察局岡山分局赤崁派出所員警自首而接受裁判。
二、李陽政前因違反肅清煙毒條例案件，經本院以85年度訴字第
    2521號判處有期徒刑3 年2 月確定，於84年3 月18日假釋出
    監並付保護管束，又因竊盜案件經本院以89年度訴字第1054
    號判處有期徒刑10月確定，並與前開撤銷假釋之殘刑2 年2
    月25日接續執行，而於92年7 月21日縮刑期滿執行完畢。詎
    猶不知悔改，李陽政與曾順良均明知大陸地區人民入出我國
    之國境，應申請許可，未經許可者，不得出入臺灣地區，亦
    均明知李陽政與大陸地區女子並無結婚之真意，竟共同基於
    使大陸地區人民非法進入臺灣地區之犯意聯絡，由曾順良安
    排李陽政充當人頭與大陸地區女子余勝容（現於本院審理中
    ）辦理假結婚，謀以假結婚方式使大陸地區女子余勝容（於
    93年9 月27日入境臺灣地區後行方不明）以依親名義非法進
    入臺灣地區。嗣曾順良安排李陽政於92年12月15日搭飛機（
    班號KA437 號）出境前往大陸地區，再由李陽政與大陸地區
    女子余勝容於92年12月25日在福建省寧德市公證處辦理假結
    婚登記手續，藉以取得該省公證處發給之結婚公證書。李陽
    政返臺後，再與曾順良、余勝容共同基於行使使公務員登載
    不實文書之犯意聯絡，由李陽政持前開結婚公證書等文件至
    海基會辦理大陸地區公證書之文書驗證，使驗證人員將上開
    虛偽事項登載於海基會93年1 月27日(93)南核字第004006號
    證明書上，並於93年1 月28日向高雄縣岡山鎮戶政事務所申
    請辦理結婚之戶籍登記，使不知情之戶政人員將此不實之事
    項登載於職務上所掌之公文書即戶籍登記簿上，足生損害於
    戶政機關對於結婚登記及戶籍管理之正確性。李陽政另於93
    年1 月19日持上揭戶籍資料及結婚證明文件，並填具「大陸
    地區人民進入臺灣地區保證書」辦理對保，及填具「大陸地
    區人民進入臺灣地區旅行證申請書」，以配偶來臺探親名義
    為由，據以行使向境管局申請余勝容來臺，使余勝容得於93
    年9 月27日以探親名義，非法入境臺灣地區。
三、案經高雄縣政府警察局岡山分局報告臺灣高雄地方法院檢察
    署檢察官偵查起訴。
    理  由
一、本件被告蔡光華、李陽政所犯均係死刑、無期徒刑、最輕本
    刑為3 年以上有期徒刑以外之罪，其等於準備程序進行中，
    就被訴事實為有罪之陳述，經受命法官告知簡式審判程序之
    旨，並聽取當事人之意見後，本院合議庭認無不得或不宜改
    依簡式審判程序進行之情形，爰依刑事訴訟法第273 條之1
    第1 項規定，裁定本件由受命法官獨任進行簡式審判程序。
    又本件卷內之證據資料，依同法第273 條之2 規定，不受同
    法第159 條第1 項關於傳聞法則規定之限制，依法均有證據
    能力，合先敘明。
二、認定犯罪事實所憑之證據─
  (一)被告蔡光華部分：
    上揭事實，業據被告蔡光華迭於警詢、偵查及本院審理中均
    坦承不諱，核與證人即共犯曾順良警詢及偵查中之證述相符
    （見警卷第1 頁至第5 頁、偵卷第36頁至第37頁），並有馬
    雪萍之大陸地區人民資訊管理系統基本資料查詢（見警卷第
    26 頁 至第27頁）、馬雪萍之入出境資料連結作業（見偵卷
    第31頁）、蔡光華之出入境紀錄及旅客入出境明細表（見警
    卷第46頁、第50頁、第52頁）、蔡光華之戶籍謄本（見警卷
    第37頁至第38頁）、財團法人海峽交流基金會90年7 月2 日
     (90) 南核字第038223號證明（見警卷第30頁）、中華人民
    共和國福建省寧德市公證處結婚公證書（見警卷第31頁）、
    大陸地區人民進入臺灣地區旅行證申請書（見警卷第32頁至
    第33頁）、大陸地區人民進入臺灣地區保證書（見警卷第34
    頁）附卷可佐，足認被告蔡光華之任意性自白與事實相符，
    應堪採信。
  (二)被告李陽政部分：
    上揭事實，亦據被告李陽政於警詢、偵查及本院審理中均坦
    承不諱，核與證人曾順良警詢及偵查中之證述相符（見警卷
    第1 頁至第5 頁、偵卷第36頁至第37頁），並有余勝容大陸
    地區人民資訊管理系統基本資料查詢、入出境資料連結作業
    （見警卷第67頁、偵卷第32頁）、李陽政之出入境查詢資料
    及旅客入出境明細表（見警卷第92頁、第93頁背面、第96頁
    背面）、李陽政之戶籍資料（見警卷第81頁）、中華人民共
    和國福建省寧德市公證處結婚公證書（見警卷第73頁）、財
    團法人海峽交流基金會93年1 月27日(93)南和字第004006號
    證明（見警卷第72頁）、大陸地區人民進入臺灣地區旅行證
    申請書（見警卷第69頁）、大陸地區人民進入臺灣地區保證
    書（見警卷第71頁）在卷足稽，堪認被告李陽政之任意性自
    白與事實相符，而堪認定。
  (三)綜上所述，本案事證明確，被告蔡光華、李陽政之上開犯行
    均堪認定，應依法論科。
三、新舊法比較：
    按本件被告蔡光華為上開犯行後，臺灣地區與大陸地區人民
    關係條例第79條之罪業於92年10月29日修正公布，同年12月
    31日施行（臺灣地區與大陸地區人民關係條例雖於95年7 月
    19日、97年6 月25日二度修正，惟第15條、第79條第1 項並
    未修正，自無就此部分為新舊法比較之必要）。另被告蔡光
    華、李陽政行為後，刑法部分條文亦於95年7 月1 日修正公
    布施行。依現行即修正後刑法第2 條第1 項規定：「行為後
    法律有變更者，適用行為時之法律。但行為後之法律有利於
    行為人者，適用最有利於行為人之法律。」又本次修正涵蓋
    之範圍甚廣，故比較新舊法時，應就罪刑有關之共犯、牽連
    犯、連續犯、有無累犯加重、自首減輕暨其他法定加減原因
    與加減例等一切情形，綜其全部罪刑之結果而為比較，復有
    最高法院95年5 月23 日95 年度第8 次刑庭會議決議可資參
    照。茲比較如下：
  (一)臺灣地區與大陸地區人民關係條例第79條關於違反同條例第
    15條第1 款所規範之使大陸地區人民非法進入臺灣地區之處
    罰規定業經變更，依被告蔡光華行為時之同條例第79條第1
    、2 項規定：「違反第15條第1 款規定者，處5 年以下有期
    徒刑、拘役或科或併科新臺幣50萬元以下罰金；以犯前項之
    罪為常業者，處1 年以上7 年以下有期徒刑，得併科新臺幣
    100 萬元以下罰金」；修正後第79條第1 、2 項則規定：「
    違反第15條第1 款規定者，處1 年以上7 年以下有期徒刑，
    得併科新臺幣100 萬元以下罰金；意圖營利而犯前項之罪者
    ，處3 年以上10年以下有期徒刑，得併科新臺幣500 萬元以
    下罰金」。經比較新舊法結果，以修正前之規定對被告蔡光
    華較為有利。
  (二)共同正犯部分：修正前刑法第28條規定：「二人以上共同『
    實施』犯罪之行為者，皆為共同正犯」，修正後則為：「二
    人以上共同『實行』犯罪之行為者，皆為共同正犯」；將舊
    法之「實施」修正為「實行」。原「實施」之概念，包含陰
    謀、預備、著手及實行等階段之行為，修正後僅共同實行犯
    罪行為始成立共同正犯。是新法共同正犯之範圍已有所限縮
    ，排除陰謀犯、預備犯之共同正犯。比較結果，以修正後刑
    法規定有利於被告2 人。
  (三)牽連犯及連續犯部分：修正前具有刑法第55條牽連犯之關係
    者，從一重處斷，具有刑法第56條連續犯之關係者，則以一
    罪論，然修正後之刑法業已刪除第55條牽連犯及第56條連續
    犯之規定，則被告2 人所犯數罪即應依修正後之數罪併罰之
    規定分論併罰。此刪除雖非犯罪構成要件之變更，但顯已影
    響行為人刑罰之法律效果，自屬法律有變更，仍應比較新舊
    法之規定。是比較結果，修正前之規定較有利於被告2 人。
  (四)自首規定：修正前刑法第62條前段規定：「對於未發覺之罪
    自首而受裁判者，減輕其刑。」是自首為必減輕其刑之規定
    ，然依修正後刑法第62條前段規定，則為得減輕其刑，是比
    較後仍以修正前之規定較有利於被告蔡光華。
  (五)罰金刑部分：修正前刑法第33條第5 款規定：「罰金：1 元
    以上。」依現行法規所定貨幣單位折算新臺幣條例第2 條之
    規定折算為新臺幣後，為3 元以上；而行為後，刑法第33條
    第5 款規定：「罰金，新臺幣1,000 元以上，以百元計算之
    。」是依修正前之刑法第33條第5 款，臺灣地區與大陸地區
    人民關係條例第79條第2 項及刑法第214 條之法定刑於罰金
    部分，其最低度為新臺幣3 元，而依修正後之規定，其最低
    度為新臺幣1,000 元，以修正前之規定對被告較為有利。又
    被告蔡光華為連續犯，依規定應加重其刑，因修正前刑法第
    68條規定罰金最低度不予加重，較諸修正後刑法第67條規定
    最低度予加重之規定，修正前之規定顯較有利。
  (六)綜上，依整體比較之結果，以適用行為時法對被告2 人較為
    有利，爰依刑法第2 條第1 項前段之規定，適用行為時即修
    正前之刑法規定予以論處。
  (七)至於易科罰金之折算標準，依修正前刑法第41條第1 項前段
    規定，及廢止前罰金罰鍰提高標準條例第2 條前段之規定，
    被告行為時之易科罰金折算標準乃以銀元300 元折算1 日，
    經折算後應以新臺幣900 折算1 日。惟修正後第41條第1項
    前段則以新臺幣1,000 元、2,000 元或3, 000元折算1 日，
    乃就易科罰金之折算標準予以提高，經比較後，當以修正前
    規定較有利於被告2 人。
四、論罪科刑：
  (一)按臺灣地區與大陸地區人民關係條例第79條對於違反同條例
    第15條第1 款所定不得使大陸地區人民非法進入臺灣地區之
    處罰，旨在防止大陸地區人民非法進入臺灣地區，以維護臺
    灣地區之安全與安定；所稱「非法」，自應從實質上之合法
    性予以判斷，凡評價上違反法秩序之方法，均屬「非法」。
    參照行政程序法第119 條第1 款、第2 款規定，受益人以詐
    欺、脅迫或賄賂方法，使行政機關作成行政處分者；或對重
    要事項提供不正確資料或為不完全陳述，致使行政機關依該
    資料或陳述而作成行政處分者，其信賴不值得保護。故在大
    陸地區通謀虛偽結婚，以不實之結婚證明辦理相關戶籍登記
    、入境等手續，憑以進入臺灣地區，其所持之入境許可文件
    雖係入出境主管機關所核發，形式上為合法，但因以詐欺方
    法而取得，即不具實質上之合法性，仍屬非法進入臺灣地區
    ，合先敘明（最高法院94年度臺上字第1064號判決意旨參照
    ）。
  (二)核被告蔡光華所為，係犯刑法第216 條、第214 條之行使使
    公務員登載不實事項於公文書罪，及修正前之臺灣地區與大
    陸地區人民關係條例第79條第1 項之使大陸地區人民非法進
    入臺灣地區罪。核被告李陽政所為，係犯刑法第216 條、第
    214 條之行使使公務員登載不實文書罪、修正後之臺灣地區
    與大陸地區人民關係條例第79條第1 項之使大陸地區人民非
    法進入臺灣地區罪。被告2 人所為使公務員登載不實之行為
    已為高度之行使使公務員登載不實事項於公文書之行為所吸
    收，均不另論罪；被告2 人就上開行使使公務員登載不實文
    書罪，分別與渠等之大陸籍配偶，及均與曾順良間；就使大
    陸地區人民非法進入臺灣地區罪，均與曾順良間，各有犯意
    聯絡及行為分擔，均應依修正前刑法第28條之規定，論以共
    同正犯。被告蔡光華先後2 次使大陸地區人民非法進入臺灣
    地區犯行，時間緊接、手段相同，觸犯同一罪名之罪，顯係
    基於概括犯意反覆為之，屬連續犯，應分別依修正前刑法第
    56條規定以一罪論，並加重其刑。被告蔡光華、李陽政所犯
    上開2 罪間，有方法、目的之牽連關係，均應依修正前刑法
    第55條規定，就被告蔡光華論以較重之修正前臺灣地區與大
    陸地區人民關係條例第79條第1 項之連續使大陸地區人民非
    法進入臺灣地區罪；被告李陽政則論以修正後臺灣地區與大
    陸地區人民關係條例第79條第1 項之使大陸地區人民非法進
    入臺灣地區罪。又被告李陽政前有犯罪事實欄所載之前科紀
    錄，此有臺灣高等法院被告前案紀錄表在卷可憑，其受有期
    徒刑執行完畢後，5 年內故意再犯本件有期徒刑以上之罪，
    為累犯，應依修正前刑法第47條（被告無論依修正前刑法或
    修正後刑法均構成累犯，故一體適用修正前刑法之規定）規
    定加重其刑。另被告蔡光華犯罪後，於有偵查犯罪權限之公
    務員知悉犯行前，主動自首並接受裁判（見警卷第7 頁），
    爰依刑法第62條前段減輕其刑，並依法先加後減之。
  (三)爰審酌被告2 人以假結婚之方式，使大陸地區人士非法進入
    臺灣地區，不僅影響國家入出境管理之安全性，亦助長犯罪
    集團引介大陸地區人民之猖狂行徑，且因此使公務員就不實
    事項登載於公文書上，足以生損害於戶政機關對結婚登記及
    戶政管理之正確性，及其等於犯後均坦承犯行，尚知悔悟，
    本件犯罪所得利益非鉅，及其犯罪之動機、目的、生活狀況
    、智識程度等一切情狀，爰量處如主文所示之刑。又被告2
    人均係在96年4 月24日以前犯罪，所為均合於中華民國96年
    罪犯減刑條例所定之減刑條件，且無不得減刑之情形，爰依
    該條例規定減其宣告刑2 分之1 ，並就被告蔡光華部分依修
    正前刑法第41條第1 項前段規定諭知易科罰金之折算標準，
    以資懲戒。
據上論斷，應依刑事訴訟法第273 條之1 第1 項、第299 條第1
項前段，修正前臺灣地區與大陸地區人民關係條例第79條第1項
，臺灣地區與大陸地區人民關係條例第79條第1 項，刑法第11條
前段、第2 條第1 項、第216 條、第214 條，修正前刑法第28條
、第47條、第55條、第56條、第62條前段、第41條第1 項前段，
刑法施行法第1 條之1 ，廢止前罰金罰鍰提高標準條例第2 條，
現行法規所定貨幣單位折算新臺幣條例第2 條，中華民國九十六
年罪犯減刑條例第2 條第1 項第3 款、第7 條、第9 條，判決如
主文。
本案經檢察官李英霆到庭執行職務。
中    華    民    國    99    年    12    月    23    日
                  刑事第十庭    法  官  王靖茹
以上正本證明與原本無異。
如不服本判決應於收受判決後10日內向本院提出上訴書狀，並應
敘述具體理由。其未敘述上訴理由者，應於上訴期間屆滿後20日
內向本院補提理由書(均須按他造當事人之人數附繕本)「切勿逕
送上級法院」。
中    華    民    國    99    年    12    月    23    日
                                書記官  楊明月
附錄本案論罪科刑法條：
〈修正前臺灣地區與大陸地區人民關係條例第79條〉
違反第15條第1 款規定者，處5 年以下有期徒刑、拘役或科或併
科新臺幣50萬元以下罰金。
以犯前項之罪為常業者，處1 年以上7 年以下有期徒刑，得併科
新臺幣100 萬元以下罰金。
〈修正後臺灣地區與大陸地區人民關係條例第79條第1 項〉
違反第15條第1 款規定者，處1 年以上7 年以下有期徒刑，得併
科新臺幣一百萬元以下罰金。
〈中華民國刑法第214條〉
明知為不實之事項，而使公務員登載於職務上所掌之公文書，足
以生損害於公眾或他人者，處3 年以下有期徒刑、拘役或500 元
以下罰金。
〈中華民國刑法第216條〉
行使第210 條至第215 條之文書者，依偽造、變造文書或登載不
實事項或使登載不實事項之規定處斷。

司法院資訊處製作；財團法人民間司法改革基金會備份。
